【裁判字號】    88,訴,500
【裁判日期】    890721
【裁判案由】    業務過失致死等
【裁判全文】
臺灣新竹地方法院刑事判決                          八十八年度訴字第五號
    公  訴  人  臺灣新竹地方法院檢察署檢察官
    被      告  甲○○
    被      告  庚○○
    右二人共同
    選任辯護人  范光柱律師
右列被告因業務過失致死等案件，經檢察官提起公訴（八十八年度偵字第三四○○號
、第七四六八號），本院判決如左：
    主      文
甲○○從事業務之人，因業務上之過失致人於死，累犯，處有期徒刑壹年。
庚○○從事業務之人，因業務上之過失致人於死，處有期徒刑拾月。
    事      實
一、甲○○於民國八十五間因違反槍砲彈藥刀械管制條例案件，經本院判處有期徒刑
    三月，於八十五年三月十三日易科罰金執行完畢，其係正昌營造股份有限公司（
    下稱正昌公司）負責人，於八十八年三月四日與新竹縣關西鎮公所訂約，承攬新
    竹縣關西鎮○○○○道路復建工程，由甲○○所僱用之員工庚○○擔任現場工地
    之監工，為現場工地主任，甲○○、庚○○分別為事業經營之負責人及現場實際
    負責人，且均為從事業務之人，甲○○將前開道路復建工程中之模板工程（含混
    凝土澆置）以施作一平方公尺新台幣（下同）二百五十元之工資雇請辛○○施作
    ，辛○○亦為從業務之人（未據起訴，惟現由公訴人偵查中），均應知施工應按
    合約設計圖施作，竟於施作該工程擋土牆時未按設計圖背面與地面垂直九十度施
    工（實際施作平均角度十度七分二十秒），而原擋土牆設計圖之高度三百公分、
    厚度一百十公分，竟偷工減料，僅施作高度二百七十公分、厚度六十公分，且對
    於開挖場所有地面有崩塌或土石飛落之虞時，應注意地質及環境狀況，設置擋土
    支撐，反循環樁、連續壁、邊坡保護等方法或張設防護網等設施，以防止崩塌，
    其三人竟均疏未注意，而違反前開之勞工安全衛生法及營造安全衛生設施標準之
    規定，於八十八年三月二十九日下午一時許，辛○○所代為僱請之臨時工詹勇政
    在該工程拆除上述擋土牆之板模時，該擋土牆終因未按設計圖垂直施工，致牆身
    重心位置偏位背面，而基礎面積（接地面積）亦未按圖施作而減少承受地耐力不
    足，而向背面倒塌，詹勇政因逃避不及，且無任何防護措施，而遭崩塌之擋土牆
    壓擊，受有頭胸部鈍力壓傷，於同日下午五時三十分許因窒息死亡。
二、案經詹勇政之父母壬○○、詹己○○訴由台灣新竹地方法院檢察署檢察官偵查起
    訴。
    理  由
一、訊據被告甲○○、庚○○對於右揭時地，辛○○所代為僱用之被害人詹勇政，在
    拆除板模施工時，因擋土牆倒塌致壓擊頭胸部，致被害人受有胸部鈍力壓傷之傷
    害，因窒息不治死亡之事實坦承不諱，復有現場照片五張附相驗卷足資佐證，核
    與目擊證人曾家明在偵查中所證述情節相符，應為事實，且被害人因本件事故致
    受有頭胸部鈍力壓傷之傷害，於同日下午五時三十分許窒息死亡之事實，業經臺
    灣新竹地方法院檢察署檢察官督同法醫師相驗無訛，製有勘驗筆錄，驗斷書，相
    驗屍體證明書附相驗卷足憑，事證明確。
二、訊據被告甲○○固坦承於前揭時地，承攬新竹縣關西鎮公所南山產業道路復建工
    程；訊之被告庚○○亦坦承其係正昌公司所僱用之員工，負責現場監工、管理有
    關前開工程之事實，唯均矢口否認有前開事實欄載之犯罪事實，被告甲○○辯稱
    ：死者詹勇政係案外人辛○○所僱用，屬專業分包性質，其非雇主，毋庸就本件
    負刑事責任，況伊承包該產業道路復建工程後，係轉由正昌公司股東乙○○負責
    ，伊實際並未處理前揭工程事務等語；被告庚○○辯稱：案外人辛○○係正昌公
    司之分包商，不受公司之指揮，可獨立完成工作，並無要求辛○○偷工減料，伊
    僅負責施工品質是否符合約定等語。
三、按勞工安全衛生法所稱雇主，係指事業單位之事業主或事業經營負責人，又事業
    單位招人承攬時，其承攬人就其承攬之部分負同法所定雇主之責任，勞工安全衛
    生法第二條、第十六條規定甚明，查新竹縣關西鎮○○○○道路復建工程係被告
    甲○○所經營之正昌公司所承攬，除據被告甲○○自承外，亦有經濟部公司執照
    、營造業登記證書、工程合約書附卷可憑；而正昌公司係僅將工程中之模板、混
    凝土澆置部分交由辛○○施作，其餘工程仍由正昌公司施作，且與辛○○間係按
    每平方公尺二百五十元之單價計算工資，有正昌營造股份有限公司工程計價單一
    紙附偵查卷可參（十八頁），佐以被告庚○○於警訊時供稱，「我擔任工地管理
    員，死亡者詹勇政他是我僱請工頭辛○○的人」（相驗卷第五頁反面、第十四頁
反面）等語，辛○○於檢察官偵查時證稱：「現場管理員是庚○○，而我是現場
    施工之領班」（同上卷第八頁）、「老闆叫我們如何做我們就如何做」、「庚○○前幾天告訴我灌完（漿）後幾天就可拆板模」等語（同上卷第十五頁），且此
    部分事實亦為被告庚○○所坦認（同上卷第十五頁），是辛○○施作此工程非但
    係按件計酬，且均係由正昌公司派被告庚○○於現場監工指揮、監督無疑，正昌
    公司與辛○○間顯係僱傭關係，堪以認定。是正昌公司負責人甲○○僅將部分工
    作委交辛○○施作，且委派公司職員即被告庚○○直接監督、指揮、統籌規劃全
    部工程，正昌公司與辛○○間又係僱傭關係，是辛○○所代尋之工人即被害人詹
    勇政與正昌公司間亦有僱傭關係，對於勞工安全衛生法所規定之雇主責任，當無
    免除之理。況正昌公司甲○○為最有資力、能力（公司置有勞工安全衛生管理佐
    訓練班結業人官盛朝一名、且有土木技師），若其漠視勞工安危，對工作場所發
    生職業災害，而不令其負責，亦有失立法本意，另正昌公司員工僅二人，業據被
    告甲○○自承在卷，其公司規模不大，被告甲○○自可就其所承包之工程負監督
    之責，而案外人乙○○既係被告所經營之正昌公司股東，則此工程雖係交由公司
    股東乙○○所負責，亦不影響於被告之上開監督責任至明，是被告二人上述辯詞
    ，顯不足採，被告甲○○係勞工安全衛生法之雇主無疑。
四、按雇主對於擋土支撐之構築，應依擋土支撐之地質鑽探資料，研判土壤性質、地
    下水位、埋設物及地面荷載現況，妥為設計，且繪製詳細構築圖樣及擬訂施工計
    畫，並據以構築，又雇主對於開挖場所有地面崩塌之虞，應依地質及環境狀況，
    設置擋土支撐、反循環樁、連續壁、邊坡保護等方法或張設防護網等設施，勞工
    安全衛生法第五條第一項第五款、營造安全衛生設施標準第五十七條第一款、第
    六十一條定有明文。經查本件倒塌之擋土牆未按設計圖背面垂直施工，致牆身重
    心位置偏向背面，而基礎面積（接地面積）之減少承受地耐力不足及前面基面地
    耐力抵抗反向（負數）造成基面浮上，導致向背面倒塌，亦即該擋土牆依設計圖
    所示，本應與地面垂直，且厚度係一百十公分，惟實際施作非但與地面之平均角
    度為十度七分二十秒並未垂直施作，且厚度僅五十八公分接地面積不足，致重心
    向背面處於不安定之狀態，此即係擋土牆倒塌之原因，若擋土牆有按圖施工，則
    縱無臨時性支撐亦不致倒塌等情，除經臺灣省建築師公會鑑定製有鑑定報告書一
    份附偵查卷可憑外，並據鑑定人丁○○、戊○○、丙○○等三人到院證述明確。
    再參以該鑑定報告書中所載，設計圖中擋土牆之高度係三百公分，惟實際施作僅
    二百七十公分；足認本件擋土牆工程確有未按圖施工，偷工減料之情形無疑。而
    案外人辛○○證稱：係被告庚○○告知因去年經營虧損，要求伊偷工減料等語（
    見偵查卷第三十五頁），再佐以辛○○與正昌公司係按件計酬，且均依被告庚○○之指示施作工程，已如前述，且混凝土又係正昌公司所提供並非辛○○提供，
    並據庚○○於本院八十九年七月六日訊問時供明在卷，衡情辛○○非但無偷工減
    料之動機，且當無故意偷工減料而致減少工資之可能，是辛○○上述證詞，應堪
    採信。另本件因上述施作擋土牆時偷工減料致擋土牆處於不安定之狀態，已如前
    述，則此係有崩塌之虞之工作場所，而被害人遭倒塌之擋土牆背面壓擊時，該工
    作地點並無任何擋土支撐或其他安全措施之事實，除據鑑定人於本院八十九年六
    月二十九日結證在卷外，並有現場照片附鑑定書可按，本件經台灣省政府勞工處
    北區勞工檢查所亦同此認定，有該所職業災害檢查報告書一份在卷可按，故本件
    係因正昌公司甲○○於施作擋土牆時未按圖施工，致處於不安定之狀態，且又未
    設置任何防護措施之事實應堪認定，被害人復因未設有前開必要之安全設備，而
    墜落地面後死亡，屬發生死亡之職業災害，罪證明確，被告甲○○前揭犯行堪以
    認定。
五、至被告庚○○雖以右揭情詞置辯，然被告庚○○坦認，伊係正昌公司所派在前揭
    工地負責監督依約完成工程之人員，是以被告庚○○就辛○○是否有就前揭工地
    按圖施工及是否備有必要安全設備，即有注意義務，況如前所述，辛○○就工程
    一切事務均聽從被告庚○○之指揮，且辛○○所代尋之工人詹勇政，即屬正昌公
    司所僱請之人員，故被告庚○○仍可對辛○○之人員有指揮、監督之權，是以被
    告庚○○既為從事監督安全措施業務之人，而依當時之情形亦無不能注意之情事
    ，應注意應按圖施工及設置有前開安全設備，竟疏於注意，非但告知辛○○毋庸
    按圖施工，且又未設置上開安全設備，被告庚○○對本件事故之發生，自難辭過
    失之責，被告庚○○前開辯解，與事實不符自無可採，而被害人復因本件事故致
    死亡之結果，二者間顯有相當相果關係，罪證明確，被告庚○○前揭犯行堪以認
定。
六、被告甲○○係從事事業經營之人，其違反安全衛生法第五條第一項第五款、營造
    安全衛生設施標準第五十七條第一款、第六十一條，致發生勞工詹勇政死亡之災
    害，核其所為係犯刑法第二百七十六條第二項業務過失致人於死罪、勞工安全衛
    生法第三十一條第一項之罪。被告庚○○所為，係犯刑法第二百七十六條第二項
    ，從事業務之人，因業務上過失致人於死罪。被告甲○○係以一行為觸犯上開二
    罪名，為想像競合犯，應依刑法第五十五條之規定，從較重之業務過失致死罪處
    斷。又被告甲○○前因違反槍砲彈藥刀械管制條例案件，經本院判處有期徒刑三
    月，於八十五年三月十三日易科罰金執行完畢，有台灣高等法院被告全國前案紀
    錄表可按，其受有期徒刑之執行完畢，五年以內再犯有期徒刑以上之罪，為累犯
    ，依法加重其刑。爰審酌被告甲○○身為事業經營負責人、被告庚○○為工地現
    場實際負責人，竟為圖己身利益，偷工減料，此工程係道路復建工程，若非此次
    倒塌，日後對於來往之車輛亦致生公共危險，殊為可訾，且其等對於工地危險之
    場所未置設必要之安全措施、造成所僱用之勞工死亡、所生損害，尚未與死者家
    屬達和解及其二人犯罪後態度等一切情狀，各量處如主文所示之刑。
據上論斷，應依刑事訴訟法第二百九十九條第一項前段，勞工安全衛生法第三十一條
第一項，刑法第十一條前段、第二百七十六條第二項、第五十五條、第四十七條，罰
金罰鍰提高標準條例第一條前段，判決如主文。
本案經檢察官羅雪梅到庭執行職務。
中      華      民      國    八十九    年      七      月    二十一    日
                                       臺灣新竹地方法院刑事第一庭
                                             法  官    滕  治  平
右正本證明與原本無異。
如不服本判決，應於判決送達後十日內向本院提出上訴狀( 應附繕本 )，上訴於
臺灣高等法院。
                                             書記官    彭  玟  源
中      華      民      國    八十九    年      七      月    二十一    日
附錄論罪科刑法條：刑法第二百七十六條第二項。
二、從事業務之人，因業務上之過失犯前項之罪者，處五年以下有期徒刑或拘役，得
    併科三千元以下罰金。


司法院資訊處製作；財團法人民間司法改革基金會備份。
